臺灣橋頭地方法院民事判決
110年度訴字第413號
原      告  蔡林素綢
訴訟代理人  申哲律師
被      告  曾蔡碧珠

訴訟代理人  曾怡瑄  
            曾金水  

上列當事人間請求分割共有物事件，本院於民國111年3月10日言
詞辯論終結，判決如下：
  主  文
兩造共有坐落高雄市○○區○○段00地號土地准予依附圖及附表
所示方式分割。　　
原告應補償被告新臺幣4,000元。
訴訟費用由兩造按附表所示應有部分之比例負擔。 
  事實及理由
一、原告主張：坐落高雄市○○區○○段00地號土地（下稱系爭
    95地號土地），為兩造所共有，應有部分各1/2，依法無不
    能分割情事，且兩造亦無不為分割之約定，原告為增進土地
    利用價值，屢要求被告協議分割，均無法達成協議，爰依民
    法第823條、824條規定提起本訴等語，並聲明：兩造共有系
    爭土地准予依仁武地政事務所民國111年1月4日仁法土字第1
    00 號複丈成果圖（下稱附圖）所示，甲部分（面積638 平
    方公尺）分歸原告單獨所有，乙部分（面積637 平方公尺）
    分歸被告單獨所有。
二、被告則以：同意分割。系爭土地上的鐵皮屋是原告配偶即訴
    外人蔡文德出資興建的，電表也是蔡文德去申請的，但當時
    蔡文德也有向被告拿大約新臺幣（下同）4、5萬元。被告要
    求系爭土地上之鐵皮屋應全部拆掉再來決定如何分割。如不
    拆除鐵皮屋，則被告也要分得如附圖所示編號甲部分，被告
    希望拆除鐵皮屋後可以賣掉系爭土地等語置辯，並聲明：原
    告之訴駁回。
三、得心證之理由
  ㈠各共有人，除法令另有規定外，得隨時請求分割共有物。但
    因物之使用目的不能分割或契約訂有不分割之期限者，不在
    此限；共有物之分割，依共有人協議之方法行之。分割之方
    法不能協議決定，或於協議決定後因消滅時效完成經共有人
    拒絕履行者，法院得因任何共有人之請求為裁判分割，民法
    第823條第1項、第824條第1項、第2項分別定有明文。查原
    告主張系爭土地為兩造共有，使用分區為農業區，應有部分
    如附表所示等情，業據提出系爭土地登記謄本、土地使用分
    區證明書為證（審訴卷第21頁、第57頁），而系爭土地係屬
    都市計畫內農業區，非屬農業發展條例第3條第11款之耕地
    ，自不受該條例第16條分割限制，亦不受高雄市畸零地使用
    自治條例規範限制，且現行都市計畫法高雄市施行細則並無
    對土地分割有所限制情形，又系爭土地查無申辦建築執照
　　及農舍建築執照相關資料，尚無建築基地法定空地分割辦法
    暨農業用地興建農舍辦法第12條相關規定之適用等情，業據
    高雄市政府地政局仁武地政事務所、高雄市政府工務局函復
    在卷（審訴卷第63頁、第65頁至第66頁）；再兩造間復查無
    不分割之特約，系爭土地亦無因物之使用目的不能分割情形
    ，因兩造無法達成分割協議，是原告本於共有人之資格，訴
    請裁判分割系爭土地，於法自屬有據，合先敘明。
　㈡次按分割之方法不能協議決定，或於協議決定後因消滅時效
    完成經共有人拒絕履行者，法院得因任何共有人之請求，命
    為下列之分配：一、以原物分配於各共有人。但各共有人均
    受原物之分配顯有困難者，得將原物分配於部分共有人。二
    、原物分配顯有困難時，得變賣共有物，以價金分配於各共
    有人；或以原物之一部分分配於各共有人，他部分變賣，以
    價金分配於各共有人，民法第824條第2項定有明文。又共有
    物之分割，應由法院依民法第824條為適當之分配，不受當
    事人主張之拘束，法院則應參酌當事人之聲明、共有物之性
    質、經濟效用及全體共有人利益等公平決定之（最高法院51
    年台上字第1659號判例、78年度台上字第2141號判決意旨參
    照）。
　㈢經查，系爭土地上坐落有原告配偶出資興建之鐵皮屋（即編
    號A），系爭土地西方臨產業道路（松埔二巷），可聯外通
    行等情，業經本院會同高雄市政府地政局仁武地政事務所人
    員履勘現場屬實，製有勘驗筆錄、現場照片及附圖附卷可憑
    （訴字卷第43頁、第47頁至第51頁、第91頁）。而原告主張
    依附圖及附表所示方法分割，兩造分得之土地地形均完整，
    且均臨系爭土地西側之道路，將來在通行上均無問題，且由
    原告分得編號甲位置亦符合其鐵皮屋大部分座落位置為分配
    ，其鐵皮屋大部分能繼續保留使用，亦能發揮建物經濟效用
    ，應屬公平合理之方案。至被告雖稱亦要分得編號甲位置，
    然依被告所述其係要將系爭土地上之鐵皮屋拆除等語，則被
    告分得編號甲或乙位置對其權益影響甚微，且分得編號乙位
    置所需拆除之鐵皮屋範圍更少，是考量系爭土地之使用現況
    、土地利用之經濟效益、鐵皮屋坐落位置及聯外道路情形，
    各共有人之利益與實質上之公平，堪認系爭土地按附圖及附
    表所示之方式分割，應屬適當。
　㈣復按以原物為分配時，如共有人中有未受分配，或不能按其
    應有部分受分配者，得以金錢補償之，民法第824條第3項定
    有明文。依此，分割方案分配結果若致共有人分得土地面積
    與原應有部分有所差異，就不能按其應有部分受分配之共有
    人，自當以金錢補償之。查系爭土地依附圖及附表所示方案
    分割後，被告分得總面積較原持分面積減少0.5平方公尺，
    原告分得之面積較原持分增加0.5平方公尺，本院審酌兩造
    均同意以系爭土地公告現值每平方公尺8,000元作為找補基
    準（訴字卷第115頁至第116頁），並無不當而屬可採，是依
    上揭兩造合意之找補基準及增減面積計算，諭知原告應以金
    錢補償被告之金額為4,000元（0.5平方公尺×8,000元＝4,000
    元），以求公平。
四、末按因共有物分割、經界或其他性質上類似之事件涉訟，由
    敗訴當事人負擔訴訟費用顯失公平者，法院得酌量情形，命
    勝訴之當事人負擔其一部，民事訴訟法第80條之1定有明文
    。又分割共有物之訴，兩造本可互換地位，由任一共有人起
    訴請求分割，均無不可，且性質上並無所謂何造勝訴或敗訴
    之問題，乃由法院斟酌各項情事並兼顧兩造之利益，以決定
    適當之分割方法，故本件訴訟費用之負擔，自以參酌兩造就
    系爭土地如附表所示應有部分分擔較為公允，爰依職權酌定
    如主文第3項所示。
五、據上論結，本件原告之訴為有理由，判決如主文。　　
 中　　華　　民　　國　　111 　年　　3 　　月　　25　日 
　　　                民事第二庭 法　官 翁熒雪
以上正本係照原本作成。
如對本判決上訴，須於判決送達後20日內向本院提出上訴狀。如
委任律師提起上訴者，應一併繳納上訴審裁判費。
中　　華　　民　　國　　111 　年　　3 　　月　　25  日 
                                書記官　陳奕希
附表：

共有人 應有部分（分割前） 分割後取得位置、面積、所有狀態     附圖位置 面積(㎡) 所有狀態 蔡林素綢 1/2   甲  638 單獨所有 曾蔡碧珠 1/2   乙  637 單獨所有